【裁判字號】    88,上易,2170
【裁判日期】    890120
【裁判案由】    詐欺
【裁判全文】
臺灣高等法院刑事判決                          八十八年度上易字第二一七號
    上  訴  人
    即  被  告  乙○○
    選任辯護人  何邦超
右上訴人因詐欺案件，不服臺灣臺北地方法院八十七年度易字第一六三二號，中華民
國八十八年三月十六日第一審判決（起訴案號：臺灣臺北地方法院檢察署八十六年度
偵字第二三０四一號、八十七年度偵字第一六三、三八五四號），提起上訴，本院判
決如左：
    主  文
上訴駁回。
    事實及理由
一、本案經本院審理結果，認第一審以上訴人即被告乙○○犯刑法第三百三十九條第
    一項之詐欺取財罪，判處有期徒刑一年十月，認事用法及量刑均無不當，應予維
    持，並引用第一審判決書關於乙○○部分記載之事實、證據及理由（如附件）。
二、被告上訴意旨略以：被告以「聯合旅行社」名義對外經營買賣飛機票及帶團旅遊
    業務，與「泰星」、「金鶴」、「達思」三家旅行社，素有交易往來，於民國八
    十六年九月份以前，向前揭旅行社購買機票，均開立遠期支票給付，俟機票售出
    後，始兌付票款，以往均如期兌現。嗣於八十六年九月十九日，被告向泰星旅行
    社購買北、高機票七千張，同日及八十六年九月二十三日向金鶴旅行社購買北、
    高機票各一千張（後者實取九百張），機票款各簽發遠期支票給付，被告取得機
    票後即將之全部售予丁○○，約定由丁○○匯款入被告支票存款帳戶內，詎丁○○除兌付一百十四萬元及一百十八萬元之支票各一張外，並未如期將錢匯入被告
    之帳戶內，致被告周轉不靈，往後支票無法兌現，被告並無詐害告訴人之故意。
    且被告亦無將機票以低於買價之價格出售予天順旅行社，以換取現金之情事，事
    實上，天順旅行社匯入被告帳戶之一百十三萬五千元，係被告前向金鶴旅行社購
    買機票售予丁○○，與其約定於該時日應匯入之款項，逕予兌付金鶴旅行社，被
    告與天順旅行社並無交易往來。再查被告於八十六年九月二十二日向達思旅行社
    購買台北至澳門機票五十張，並交付面額二十一萬五千元之支票乙紙，被告將其
    中十二張機票賣予他人，收入已入銀行帳，剩下三十八張，因被告尚欠捷達旅行
    社債務，而以剩下之三十八張機票予以抵債。是本案單純係被告民事債務不履行
    ，被告並無為自己或第三人不法所有之意圖，亦無向告訴人施用詐術，詐欺取財
    之情事云云。
三、惟查：
    (一)被告與「泰星」、「金鶴」、「達思」三家旅行社，雖素有交易往來，但依據
      被告自己所提出之數據，伊自八十五年十二月起至八十六年三月止向泰星旅行
      社購買機票之張數（被告僅提出泰星旅行社一家及上開時間之數據），分別為
      八十五年十二月七千五百張、八十六年一月份八千張、八十六年二月份六千張
      、八十六年三月份四千五百張，此有該清單附於本院卷八十八年十一月二十六
      日訊問筆錄之後可考。而被告於案發前之八十六年九月十九日至同年月二十五
      日，短短七日內即向泰星旅行社大量購進六千四百張機票（如依被告所言尚有
      已付款之二千張，合計為八千四百張），其有異常而量購進之情形，甚為顯然
      。
    (二)被告係於原審法院始主張購入之系爭支票（達思旅行社五十張除外）全數賣予
      丁○○，且未獲付款云云，而其在獲案之初即在偵查中從未提及此事，其在偵
      查中僅供稱：「支票退票是太晚軋入，我另外有虧損，轉不過來」、「（支票
      用至何處？）賣出去，有部分被跳票，部分沒付錢（見八十六年度偵字第二三
      ０四一號偵查卷第八五頁、第八十九頁背面）。按被告如有將系爭機票賣予丁○○而取得之支票未獲兌現之情形，為何迄今仍提不出該支票及退票理由單以
      供查證？況查證人丁○○於原審法院結證稱：「我跟乙○○購買機票，北高機
      票，有時五百張、一千張，最後約一千張左右，我高數量機票是付現金比較多
      」、「（八十六年九月十九日起是否有向乙○○購買北高機票？）有的，數量
      約一、二千張機票，付現金乙○○以平價賣給我，有付現金及電匯‧‧‧有時
      以現金交付庚○○」、「‧‧‧我記得曾在下午四點至銀行軋支票，約有一百
      多萬元，因為銀行不等‧‧‧軋支票的現金乙○○帶走了，這是最後一次，我
      並未欠乙○○機票錢，是乙○○欠我錢」、「我沒總共拿五千張機票」（見原
      審卷第一九九頁背面、第二００頁、第三一三頁背面），且於本院調查時亦結
      證稱：八十六年九月十九日至同年月二十八日向被告購買之機票僅有二、三千
      張（見本院八十八年七月十九日訊問筆錄）；另被告於本院調查時供稱：「我
      所有的機票都是請庚○○去拿，且拿給買的人」等語，而證人庚○○則結證稱
      ：「有部分送給丁○○」、「（你怎麼知道轉給丁○○的是部分？）因為我拿
      給乙○○，乙○○叫我其中一部分拿給丁○○，所以我知道是一部分，不是全
      部」（以上見本院八十八年六月二十三日訊問筆錄）。足見被告辯稱：系爭機
      票全數賣予丁○○而未獲付款云云，顯係臨訟杜撰之詞，企圖卸責於丁○○，
      自非可採。至於被告又辯稱：丁○○尚欠伊五百十五萬元，有丁○○不爭執之
      對帳單附卷可稽云云，姑不論丁○○已陳稱「我並未欠乙○○機票錢，是乙○○欠我錢」，詳如前述，且丁○○針對前揭對帳單，雖承認曾經對帳，但對金
      額有爭執，並表示未欠被告五百十五萬元（見原審卷第三一四頁背面），是被
      告謂丁○○對尚欠伊五百十五萬元之對帳單並不爭執云云，核與事實不符，併
      予敘明。
    (三)關於天順旅行社於八十六年九月二十日匯入被告帳戶一百十三萬五千元，此項
      事實被告業已承認，雖被告辯稱與天順旅行社素無往來，機票係賣予丁○○，
      與丁○○約定機票款應匯入被告帳戶云云，暗示係丁○○將機票轉賣予天順旅
      行社，授意天順旅行社匯款入被告帳戶云云。惟查證人戊○○（天順旅行社負
      責人）於法務部調查局臺北市調查處調查偵訊中證稱：「本公司曾二次向乙○○購買機票，第一次係在八十六年九月二十日購買遠東航空公司北高航線單程
      機票一千張，每張一千一百三十五元，第二次係在八十六年九月二十六日向乙○○購買遠東航空公司北高航線單程機票一千二百張，每張一千一百三十五元
      」、「八十六年九月二十日本公司曾在第一商業銀行民權分行以電匯方式，匯
      款一百十三萬五千元至乙○○玉山銀行‧‧‧帳戶內支付機票票款，八十六年
      九月二十六日因至銀行電匯已來不及‧‧‧領取一百二十五萬元現金，再加上
      公司內十一萬二千元現金，總計一百三十六萬二千元支付票款」等語（見八十
      七年度偵字第一六三號偵查卷宗第二十一頁反面、第二十二頁），證人庚○○
      於原審及本院亦均證稱：伊確有送機票至天順旅行社無誤（見原審卷第一三四
      頁反面及本院八十八年七月十九日訊問筆錄），而另證人丁○○於本院調查時
      則否認八十六年九月二十日至同年月二十六日向被告購買之機票有轉賣給天順
      旅行社之情形（見本院八十八年七月十九日訊問筆錄）；益證前揭天順旅行社
      匯給被告之一百十三萬五千元，係被告賣機票予天順旅行社無疑。再觀諸上開
      電匯金額為一百十三萬五千元，顯見係天順旅行社以每張一千一百三十五元之
      價格，購買上開一千張機票；而被告向「泰星」、「金鶴」二家旅行社所購買
      之機票，每張單價在一千一百四十元至一千一百七十五元之間，此有上開機票
      訂購單、被告所簽發之支票及退票理由單附卷可稽，是被告賣予天順旅行社之
      機票（每張單價一千一百三十五元），無論係購自泰星旅行社抑或金鶴旅行社
      ，均較買進之價格為低。又被告於偵查中檢察官問以：「就泰星旅行社部分機
      票，何以買入價錢比賣出高？」，被告乙○○答稱：「就那一千張為了軋支票
      ，但結果還是退票」等語（見八十六年度偵字第二三０四一號偵查卷宗第九十
      頁），益見被告當時之經濟情況已顯著惡化，為了軋支票，將甫購入而未支付
      價金之機票，以低於成本之價格轉售他人求現，且異於平常而大量購入，其有
      詐欺之故意，至為灼然。
    (四)被告向達思旅行社購買之機票五十張，其中三十八張係交予捷達旅行社抵債，
      此為被告所坦承。按被告係經營機票買賣交易，其購進機票理應賣予客戶，將
      本求利，獲取款項後還本於原始出賣人，乃不此之圖，以買賣為名，騙取機票
      交付他人用以抵債，而後拒不給付機票價金，謂無詐欺之犯意，孰能置信？推
      說純屬民事債務不履行，更屬任意卸責之詞，委無可採。
    綜上所述，本件被告詐欺取財之罪證明確，其上訴核無理由，應予駁回。
據上論結，應依刑事訴訟法第三百七十三條、第三百六十八條，判決如主文。
本案經檢察官洪威華到庭執行職務。
中      華      民      國    八十九    年      一      月     二十     日
                              臺灣高等法院刑事第四庭
                                  審判長法  官  蔡  永  昌
                                        法  官  陳  榮  和
                                        法  官  李  得  灶
右正本證明與原本無異。
不得上訴。
                                        書記官  廖  艷  莉
中     華     民     國    八十九   年       一       月     二十七     日
附錄：本案論罪科刑法條全文
刑法第三百三十九條第一項
意圖為自己或他人不法之所有，以詐術使人將本人或第三人之物交付者，處五年以
下有期徒刑、拘役或科或併科一千元以下罰金。
附件：
臺灣臺北地方法院刑事判決                        八十七年度易字第一六三二號
    公  訴  人  臺灣臺北地方法院檢察署檢察官
    被      告  乙○○  男三十二歲（民國○○○年○月○○○日生）
                        住台北市○○○路○段十一巷四五號
                        身分證統一編號：Ｋ一二八八六二二號
                何淑芬  女三十歲（民國○○○年○月○日生）
                        住台北市○○○路○段十一巷四五號
                        身分證統一編號：Ｋ二二八八五七六一號
    共      同
    選任辯護人  何邦超律師
右列被告因詐欺案件，經檢察官提起公訴( 八十六年度偵字第二三０四一號、八十七
年度偵字第一六三、三八五四號 ) ，本院判決如左：
    主  文
乙○○連續意圖為自己不法之所有，以詐術使人將本人之物交付，處有期徒刑壹年拾
月。
何淑芬無罪。
    事  實
一、乙○○以「聯合」旅行社企業股份有限公司（以下簡稱：聯合旅行社）名義對外
    經營買賣飛機票及帶團旅遊業務（即俗稱靠行），並自行雇用庚○○、葉純華為
    其拿取機票及交付支票款等工作。詎於民國（下同）八十六年九月間，乙○○明
    知當時其本身之經濟情況已顯著惡化，亦無能力支付大量購買機票價款之能力，
    而未將實際資力情形告知「泰星」旅行社有限公司（以下簡稱：泰星旅行社）、
    「金鶴」旅行社股份有限公司（以下簡稱：金鶴旅行社）及「達思」旅行社有限
    公司（以下簡稱：達思旅行社），竟基於意圖為自己不法所有之概括犯意，隱瞞
    上情，於八十六年九月十九日上午，持支票作為支付工具，向「泰星旅行社」負
    責國內機票業務之己○○詐稱其該月二十八日將前往美國十日，亟需臺北至高雄
    單程機票（以下簡稱：北高機票），致泰星旅行社之己○○不疑有他，陷於錯誤
    ，於該日上午以每張新臺幣（下同）一千一百六十元出售二千張機票予乙○○，
    乙○○則分別交付其所簽發付款人為玉山銀行城東分行、面額均為一百十六萬元
    ，發票日分別為八十六年九月二十六日及二十九日之票號為ＡＡ0000000
    、ＡＡ0000000號支票二紙；又於是日下午乙○○再次向己○○詐稱其營
    運量極大，需預存備量，再以每張機票一千一百七十元之價格向泰星旅行社訂購
    三千張機票，乙○○則分別交付其所簽發付款人為玉山銀行城東分行、面額均為
    一百十七萬元，發票日分別為八十六年十月一日、三日及五日之票號為ＡＡ00
    00000、ＡＡ0000000及ＡＡ0000000號支票三紙，支付該機
    票價款，乙○○則並指示庚○○至泰星旅行社拿取前揭機票。再於同年九月二十
    三日乙○○明知其玉山銀行支票存款帳戶內以無足夠存款，已無力償付貨款，又
    基於同上之犯意，向己○○詐稱尚須北高機票四百張，「泰星旅行社」因乙○○
    前所開立支票尚未兌現便要求付現，乙○○為取信己○○，即簽發同上開銀行面
    額為四十六萬八千元之票號ＡＡ0000000即期支票一紙交付（即每張機票
    一千一百七十元），又詐得四百張機票。乙○○復利用上開九月二十三日下午不
    及存入銀行提示交換之支票，隔日提示必待第三日（即二十五日）或數日後才會
    有現款入帳之空檔，在同年九月二十五日又向己○○詐稱需北高機票一千張，亦
    簽發同日之面額一百一十七萬五千元之票號ＡＡ0000000號即期支票交付
    （即每張機票一千一百七十五元），嗣於同年九月二十七日乙○○前開所簽發之
    支票全部因存款不足退票，泰星旅行社之己○○始知受騙，乙○○共詐得「泰星
    旅行社」價值七百四十七萬三千元之北高機票共六千四百張。而乙○○於詐得上
    開機票後，旋即於同年月二十日至二十八日間，以低於向泰星旅行社所購入之價
    格，分別售予不知情之臺北市「天順」旅行社有限公司（二十日以每張一千一百
    三十五元向乙○○購買一千張，二十六日以每張一千一百三十五元購買一千二百
    張）、丁○○及其他不詳之旅行社。
三、乙○○另於同年九月二十二日基於同上之犯意，以相同之手法，指示葉純華向「
    達思旅行社」以每張四千三百元之價格訂購臺北至澳門機票五十張，並交付其所
    簽發面額二十一萬五千元、發票日為八十六年十月二日之票號ＡＡ000000
    0號支票一紙，嗣於乙○○上開所簽發之支票因存款不足退票，「達思旅行社」
    始知受騙，乙○○共詐得「達思旅行社」價值二十一萬五千元之機票。乙○○另
    於同年九月二十三日亦基於同上之犯意，以相同之手法，向「金鶴旅行社」負責
    票務之甲○○詐稱亟需北高單程機票一千張，致使甲○○陷於錯誤，以每張一千
    一百四十元之價格交付乙○○機票九百張，乙○○則交付其所簽發面額一百一十
    四萬元（九百張機票價值一百零二萬六千元）、發票日為八十六年九月二十七日
    之票號ＡＡ0000000號支票一紙，惟該支票經提示退票後，「金鶴旅行社
    」之甲○○始知受騙，乙○○共詐得「金鶴旅行社」價值一百零二萬六千元之機
 票。而乙○○於詐得上開「達思旅行社」及「金鶴旅行社」之機票後，旋即於同
    年月二十日至二十八日間，亦以低於向上開旅行社所購入之價格，分別售予不知
    情之丁○○及不詳旅行社，或交付他人抵償其所積欠之債務。乙○○於詐得上開
    價值約八百七十一萬四千元之機票後，於同年九月二十八日即逃匿國外，而上開
    支票均退票後，泰星、達思及金鶴旅行社查覺上情，始知受騙。
四、案經泰星旅行社、金鶴旅行社、達思旅行社訴由法務部調查局臺北市調查處移送
    台灣台北地方法院檢察署檢察官偵查起訴。
    理  由
甲、被告乙○○有罪部分：
一、訊據被告乙○○就其於前揭時地向泰星旅行社、金鶴旅行社及達思旅行社訂購上
    開機票壹節，供承不諱，惟矢口否認詐欺犯行，辯稱︰伊於八十六年九月前即與
    然伊並無意圖詐害告訴人之故意，且伊亦無將機票以低於買價之價格出售圖現之
    情事，本案單純係民事債務不履行云云，經查：
    （一）右揭事實，業據告訴人泰星旅行社公司之代理人己○○、金鶴旅行社之告
          訴代理人甲○○、達思旅行社告訴代理人丙○○陳述綦詳，並有上開機票
          訂購單、被告所簽發之支票、退票理由單附卷可資佐證，而前揭告訴人之
          機票證人庚○○拿取後交付予被告乙情，亦據證人庚○○到庭結證無訛（
          見審判卷宗第一三五頁正面）。
    （二）次按被告乙○○於本院審理時供稱：「我完全沒有賣機票給天順。」（見
          審判卷宗第六十六頁反面最後一行）、「是賣給丁○○而非天順旅行社，
          我賣給丁○○一千張機票，但不知何以匯入我帳號之錢是天順匯入的，我
          賣給丁○○之機票是向『金鶴』買的，我以一千一百三十五元之票價賈入
          」等語（見審判卷宗第六十六頁反面第三至五行），然查證人戊○○（天
          順旅行社負責人）於法務部調查局臺北市調查處調查偵訊中證稱：「本公
          司曾二次向乙○○購買機票，第一次係在八十六年九月二十日購買遠東航
          空公司北高航線單程機票一千張，每張一千一百三十五元，第二次係在八
          十六年九月二十六日向乙○○購買遠東航空公司北高航線單程機票一千二
          百張，每張一千一百三十五元」、「八十六年九月二十日本公司曾在第一
          商業銀行民權分行以電匯方式匯款方式，匯款一百十三萬五千元至乙○○
          玉山銀行‧‧‧帳戶內支付機票票款，八十六年九月二十六日因至銀行電
          匯已來不及‧‧‧領取一百二十五萬元現金，再加上公司內十一萬二千元
          現金，總計一百三十六萬二千元支付票款」等語（見八十七年度偵字第一
          六三號偵查卷宗第二十一頁反面倒數第一、二行、第二十二頁正面），觀
          諸證人證詞，被告乙○○前揭所述是否屬實，已值存疑？
    （三）次查，上揭機票票款係天順旅行社所匯入，有如前述，並有卷附第一商業
          銀行匯款通知單可憑（見八十七年度偵字第一六三號偵查卷宗第二十四頁
          ），與玉山商業銀行城東分行八十七年七月十四日玉城東（存）字第八七
          ００四九二號函附支票存款分戶交易交細表附卷可參（見審判卷宗第五十
          五頁）。益見被告乙○○所辯「向告訴人所購得之機票全數出售予丁○○
          」乙節，要難採信。況查告訴人金鶴旅行社係以每張一千一百四十元價格
          交付被告九百張機票，而非一千張，且金鶴旅行社所出售予被告之機票係
          「立榮航空公司」之機票，此亦據告訴人金鶴旅行社之代理人甲○○到庭
          陳述無誤，復有被告乙○○所開立付款人為玉山商業銀行城東分行、發票
          日為八十六年九月二十七日、面額一百十四萬元之票號號遠期支票一紙，
          與告訴人金鶴旅行社至調查局呈情表及機票簽收單附卷可參（見八十七年
          度偵字第一六三號偵查卷宗第三十一至三十四頁），此外證人庚○○（被
          告乙○○旅行社送票小弟）亦於本院審理時到庭具結證稱：「金鶴、達思
          拿回來的票，我確定沒送給丁○○」（見審判卷宗第一三五頁反面最後第
          四、五行），益證前揭遠東航空公司之機票係泰星旅行社出售予被告何英
          昌。再觀諸上開電匯金額為一百十三萬五千元，顯見係天順旅行社以每張
          一千一百三十五元之價格，購買上開一千張機票。由此益見被告乙○○情
          虛而有所保留，其所陳「機票出售予丁○○，賺取五至十元差價，因周慶
          雲未於涉案支票發票日以前，將匯款入帳戶內，以致退票」乙節，顯係事
          後避就之詞，不足信採。
    （四）再證人戊○○復於本院審理時到庭具結證稱：「‧‧‧一張一千一百三十
          五元比同行便宜五至十元」等語（見審判卷宗第一五四頁正面第四、五行
          ），此核與檢察官訊問被告乙○○：「就泰星旅行社部分機票，何以買入
          價錢比賣出高？」被告乙○○答稱：「就那一千張為了軋支票，但結果還
          是退票」等語（見八十六年度偵字第二三０四一號偵查卷宗第九十頁正面
          第二行），大致相吻。按被告乙○○向泰星旅行社購入上開機票之價格，
          係每張一千一百六十元、一千一百七十元或一千一百七十五元，亦有被告
          開立面額各為一百十六萬元、一百十七萬元、一百十七萬五千元、四十六
          萬八千元（四百張機票）之支票影本七紙附卷可憑（見八十七年度偵字第
          一六三號偵查卷宗第十四至十八頁），按被告乙○○經營機票之銷售業務
          ，無非係為賺取差額，唯被告乙○○向告訴人係以一張一千一百七十五元
          、一千一百七十元或一千一百十六元之價格購入，卻以一張一千一百三十
          五元之價格出售予天順旅行社二千二百張機票，此與一般有違常情，由此
          益見被告乙○○當時本身之經濟情況已顯著惡化，為了軋支票，卻以每張
          低於成本約三十元之價格出售予天順旅行社，益見被告乙○○當時已無資
          力。
    （五）又查被告乙○○另於本院審理時供稱：「泰星旅行社所購得六千四百張機
          票轉賣給丁○○，我以成本給他‧‧‧五千（張）分二次、三次交給他，
          十九、二十，二天，二十三日買四百張，當日交給他，二十五日一千（張
          ）由外務庚○○拿了交給丁○○」等語（見審判卷宗第八十六頁正面第七
          至十行）、「我除了達思澳門機票以外，其它向泰星、金鶴的票交給周慶
          雲，八十六年九月十九日、二十三日、二十五日向泰星買的票都是叫鄭力
          豪交付丁○○，我有叫庚○○收過錢，而且次數不少，八十六年九月二十
          三日金鶴票也是叫庚○○去拿」等語（見審判卷宗第一三六頁反面倒數第
          一至五行）、「‧‧‧沒開支票或任何擔保，他直接電匯或我叫庚○○去
          收，而這些機票也是叫庚○○送的‧‧‧八十六年九月十九日向泰星買了
          約五千張機票，在當日下午我給丁○○二千張，二十日下午二千九百張，
          八十六年九月二十三日向泰星請四百張票叫庚○○當日交付，九月二十五
          日一千張也是叫庚○○交給丁○○」等語（見審判卷宗第一五三頁正面）
          ，惟查證人丁○○於本院審理時到庭具結證稱：「我跟乙○○購買機票，
          北高機票，有時五百張、一千張，最後約一千張左右，我高數量機票是付
          現金比較多」等語（見本院八十八年一月十九日審判筆錄第二頁反面第一
          至三行），是依證人丁○○證詞觀之，被告乙○○前揭所辯是否屬實，亦
          值存疑？且證人庚○○亦於本院審理時證稱：「乙○○叫我至泰星拿了五
          百張一箱機票，大概有三箱（送）至長春路交給丁○○」（見審判卷宗第
          一三五頁反面第一、二行），顯見上開機票被告乙○○並非全部轉賣予周
          慶雲。雖證人庚○○、丁○○對送票及購買數量前後陳述略有不同，顯見
          證人庚○○部分對送票情形及證人丁○○對部分購買數量之記憶，已有誤
          差。然查證人庚○○、丁○○出庭作證時，係八十七年十月、十一月間及
          八十八年一月間，距事發當時八十六年九月間，相距時間約一年，按渠等
          職務，證人庚○○係外務送票小弟，證人丁○○亦係經營買賣飛機票，則
          渠等事務必定相當繁多，而事隔一年之事，要求彼等記憶分毫不差，事事
          鉅細靡遺，實強人所難，然證人庚○○、丁○○所述之大致互核相符，且
          按證人庚○○身為被告乙○○之職員，衡情當無任意誣陷之理，平日縱有
          宿怨，亦無陷入牢獄之可能，是被告乙○○前揭所辯無非避重就輕，推卸
          刑責之飾詞，而不足採信。
    （六）至被告乙○○另辯稱自八十七年九月十九日至同九月二十六日尚使告訴人
          兌領九百二十八萬六千八百五十元，甚且於同年九月二十六日亦使告訴人
          泰星旅行社兌領四萬五千七百五十元，足證並無意圖為自己不法之所有及
          施用詐術詐取上開貨款云云。按被告乙○○當時經濟情況已顯著惡化，已
          如前述，且查本院訊問被告乙○○：「你在買機票之時，當時負債多少」
          ？被告乙○○答稱：「我當時沒有負債，在外有很多未收款。」（見審判
          卷宗第二十九頁正面最後一、二行），然本院訊問證人丁○○：「八十六
          年九月十九日起是否有向乙○○購買北高機票？」證人丁○○答稱：「有
          的，數量約一、二千張機票，付現金乙○○以平價賣給我，有付現金及電
          匯‧‧‧有時以現金交付庚○○‧‧‧庚○○來收錢時，給他幾十萬元」
          等語（見本院八十八年一月十九日審判筆錄第二頁反面倒數第一至四行、
          第三頁正面第一至四行）；另本院訊問證人丁○○：「八十六年九月以後
          訂機票最高數量？匯款數額？證人丁○○答稱：「有一千張左右，匯款約
          七、八十萬元，也有五、六十萬元」等語（見本院八十八年一月十九日審
          判筆錄第四頁正面第六至八行），再證人丁○○另證稱：「‧‧‧我記得
          曾在下午四點至銀行軋支票，約有一百多萬元，因為銀行不等‧‧‧軋支
          票的現金乙○○帶走了，這是最後一次，我並未欠乙○○機票錢，是何英
          昌欠我錢」、「我沒總共拿五千張機票」等語（見本院八十八年三月二日
          審判筆錄第二頁），綜上證人丁○○證詞觀之，被告乙○○前揭所辯顯屬
          虛偽不實，且依其所辯出售予丁○○之價格（理由（二）所述電匯價款一
          百十三萬五千元），亦低於其向告訴人泰星旅行社或金鶴旅行社所買入之
          價格。再按被告乙○○當時尚須以賣出機票來軋支票，在前大量訂購之機
          票價款未清償前，仍繼續賣出機票予丁○○之情，亦屬悖乎常情，更難採
          信。況且證人丁○○前揭證稱交付被告乙○○現金一百餘萬元，依被告何
          英昌亦未用以清償告訴人前開票款，顯見被告乙○○於訂購上揭機票時，
          即無意給付上開票款至明。綜上證據及證人證詞觀之，被告乙○○當時已
 無資力清償，縱使八十六年九月十九日前所訂購之機票票款兌付，亦不過
          係其為取信告訴人，進而大量騙取機票，進行洗票或償還其他債務之用，
          縱於此段期間內，被告乙○○部分票款兌現，然此無礙其於訂購前揭機票
          時，即存有不法所有之意圖。
    （七）末查偵查中檢察官訊問被告乙○○：「為何拿了機票後人就出國」？被告
          答稱：「支票退票是太晚軋入，我在外有虧損，轉不過來」等語（見八十
          六年度偵字第二三０四一號偵查卷宗第八十五頁正面倒數第四、五行），
          另檢察官訊問被告乙○○：「你賣機票錢用至何處」？被告答稱：「我賣
          出去都沒拿到錢」（見八十六年度偵字第二三０四一號偵查卷宗第一一三
          頁正面第七、八行），再徵諸本院訊問被告：「（澳門機票）其中十二張
          賣給一般客人，另三十八張抵債給捷達旅行社」（見審判卷宗第八十六頁
          正面最後一行、反面第一行），而證人葉純華（被告乙○○旅行社職員）
          ：「乙○○並未交待我打電話給丁○○‧‧‧我只跟乙○○說今日銀行要
          存入多少錢」（見審判卷宗第一一三頁反面第八、九行），益見被告乙○○，已預見其向告訴人訂購機票所交付之票款將來遭退票。又被告乙○○
          即係經營機票買賣交易，理應係低價買進高價賣出，焉有高價買入低價賣
          出，故意造成虧損之裡，是其係為換取現款，至為灼然。再參以被告何英
          昌於八十六年九月十九日、二十三日、二十五日、二十六日分別向告訴人
          購買機票，其於九月二十三日買入四百張，簽發即期支票，衡情應知該支
          票可否兌現，又趁支票交換期間，再於九月二十五日詐得一千張機票，復
          簽發該日之即期支票，至此被告乙○○當知其支票存款帳戶內根本無法支
          付其前所簽發（九月二十三日）之支票款，猶簽發支票，連續向告訴人等
          詐取機票，被告乙○○隱瞞其無支付能力之實情，卻反而大量向告訴人訂
          購機票，交付顯然不能兌付之支票，是其有施用詐術行為至明，其空言否
          認，所辯顯係畏罪卸責之詞，不足採信，被告乙○○犯行洵堪認定，應依
          法論科。
二、查被告乙○○於八十六年九月間即明知當時其經濟情況已顯著惡化，且預見其向
    告訴人訂購機票所交付之票款將來遭退票之必然性，而被告於購得前揭機票後，
    以低於向告訴人所購入之價格，分別售予不知情之他人，顯見被告於訂購上開機
    票之初，即有不法所有意圖甚明。再按被告既已明知其無支付能力，仍隱瞞實情
    ，卻反而大量向告訴人訂購機票，交付顯然不能兌付之支票，其顯有施用詐術行
    為至為汋然。被告簽發前揭支票擔保機票價款，致使告訴人陷於錯誤而交付機票
    ，核被告所為，係犯刑法第三百三十九條第一項詐欺取財罪。其先後犯行，時間
    緊接，以同一方式反覆為之，所為係犯罪構成要件相同之行為，顯係基於概括犯
    意為之，為連續犯，應以一罪論，並依法加重其刑。爰審酌被告所犯情節與所得
    非少，且經被害人告訴後，迄未清償被害人上開票款，均不悔改，且被告於偵審
    中，皆同聲否認所涉犯行，為求卸責，皆一昧掩飾犯行，未見悔意，因此，為維
    法律秩序之基本原則及尊嚴，發揮法院具體個案之判決導正社會現象之功能，本
    院認被告飾詞圖脫不知悔悟，並審酌被告犯罪之動機、手段、造成之損害等一切
    情狀量處如主文所示之刑，以示懲儆。
乙、被告何淑芬無罪：
一、公訴意旨另以：被告乙○○將其支票印鑑章交予被告何淑芬，被告何淑芬可代其
    簽發支票，平日被告乙○○不在，庚○○、葉純華即將事情交被告何淑芬處理。
    而被告乙○○上開簽發支票退票後，乙○○於八十六年九月二十八日逃避國外，
    葉純華即將該等機票交給被告何淑芬，被告何淑芬待乙○○返國後再交給乙○○
    處理。被告何淑芬對於被告乙○○前揭訂購機票乙事，既基於共同之犯意聯絡及
    行為分擔，因認被告何淑芬亦共涉犯刑法第三百三十九條第一項之詐欺罪嫌。
二、按犯罪事實應依證據認定之，無證據不得推定其犯罪事實。不能證明被告犯罪者
    ，應諭知無罪之判決，刑事訴訟法第一百五十四條、第三百零一條第一項分別定
    文。又犯罪事實之認定，應憑真實之證據倘證據是否真實尚欠明確，自難以擬制
    推測之方法，為其判斷之基礎；而認定犯罪事實之證據係指足以認定被告確有犯
    罪行為之積極證據而言，該項證據自須適合於被告犯罪事實之認定，始得採為斷
    罪資料，最高法院五十三年著有臺上字第六五六號、二十九年上字第三一０五號
    判例。且刑事訴訟上證明之資料，無論其為直接或間接證據，均須達於通常一般
    之人均不致有所懷疑，而得確信其為真實之程度，始得據為有罪之認定，若其關
    於被告是否犯罪之證明未能達此程度，而有合理性懷疑之存在，致使無從形成有
    罪之確信，根據「罪證有疑，利於被告」之證據法則，即不得遽為不利被告之認
    定，亦有最高法院七十六年度臺上字第四九八六號判例可稽。其以情況證據（即
    間接證據）斷罪時，尤須基於該證據在直接關係上所可證明之他項情況事實，本
    乎推理作用足以確證被告有罪，方為合法，不得徒憑主觀上之推想，將一般經驗
    上有利被告之其他合理情況逕予排除，此觀諸最高法院三十二年度上字第六十七
    號判例意旨亦甚彰明。
三、訊據被告何淑芬堅決否認有何詐欺犯行，辯稱：伊並不知道前揭乙○○訂購機票
    之事，因係兄妹關係。乙○○不在時，偶而代為簽發支票而已，且公司業務伊亦
    未參與云云。經查：
    （一）檢察官訊問告訴人泰星旅行社之代理人己○○：「何淑芬有無參與此事？
          」告訴人代理人亦答稱：「沒有，但她有開過支票，被告有說過開支票事
          可以找她，後來我們找她，她推說什麼都不知道」等語（見八十六年度偵
          字第二三０四一號偵查卷宗第五十五頁正面第一至四行），另被告何淑芬
          並未靠行在聯合旅行社，亦據證人廖佐騫（聯合旅行社總經理）到庭結證
          無訛見八十六年度偵字第二三０四一號偵查卷宗第六十四頁反面），揆之
          前情，被告何淑芬對於被告乙○○前揭購買機票乙事，是否有犯意聯絡，
          已值存疑？再按證人葉純華於警訊中證稱：「（乙○○出入帳目是何人管
          理負責？）我不清楚」、「（何淑芬與公司有何關係？）沒有關係。」（
          見八十六年度偵字第二三０四號偵查卷宗第二十一頁），另證人庚○○亦
          於本院八十七年十一月三日審理時證稱：「（八十六年九月以後，何淑芬
          有無處理公司業務，處理那些業務？）乙○○如果不在何淑芬有幾次交待
          我們去拿機票，好像是捷達公司‧‧‧」、「（八十六年九月十六日以後
          ，泰星、金鶴、達思的票，何淑芬有無處理）何先生（指被告乙○○）出
          事那天離開國內時，我們將剩下機票都交結何淑芬‧‧‧」等語，再核與
          證人庚○○於警訊中對該公司訂票及付款流程證述：「都是何先生電話連
          絡，然後交給我支票，再去拿機票，這些訂票都是他負責」等語（見八十
          六年度偵字第二三０四號偵查卷宗第十八頁反面一至三行），益證被告何
          淑芬並未參與本案機票訂購之情事。至證人庚○○於警訊中證稱：「（何
          英昌帳目平常由何人負責？）我不清楚，但如果何先生不在的話，就是由
          她妹妹管我們」、「乙○○如果不在公司，公司發生問題，我們就找何淑
          芬」等語，而證人葉純華於本院審理時亦證稱：「只要乙○○不在，我們
          就找何淑芬‧‧‧何淑芬只要到公司就會點機票及看帳‧‧‧乙○○不在
          ，何淑芬也會交薪資給我們」等語。（見審判卷宗第一一一頁正面最後一
          至四行、反面第一行），綜上證人證詞觀之，縱被告乙○○不在時，由被
          告何淑芬負責管理公司業務及處理帳目，但在別無積極證據證明被告何淑
          芬亦參與上開機票之訂購，或對前揭告訴人之機票與被告乙○○有何犯意
          聯絡行為分擔外，亦不得據此逕認被告何淑芬參與詐騙前揭機票。
   （二） 次按被何淑芬告係被告乙○○之妹妹，故其為被告乙○○代為處理公司業
          務及代開立支票，亦難認有違常情，被告何淑芬辯稱其不知上開機票買賣
          之情形，亦非不可採信。故公訴人以被告何淑芬於被告乙○○不在時由其
          管理乙○○所雇用之庚○○、葉純華，且證人葉純華供述將「達思旅行社
          」之五十張機票交給被告何淑芬，何淑芬自承乙○○將支票印鑑放在其處
          已一、二年，庚○○係拿空白支票給其簽發等情，而逕認被告何淑芬與何
          英昌共同謀議，尚屬無據。而依被告何淑芬行為以觀，未可一逕推測其自
          始與被告乙○○共謀從事詐騙上開告訴人機票，是衡之以上事證，實難認
          被告何淑芬於主觀上有何為自己或第三人不法所有之意圖，客觀上有何參
          與施用詐術行為。是依上揭規定及判例意旨，自不宜以告訴人出之誤會，
          與被告何淑芬曾處理公司業務，而被告乙○○逃匿無蹤，告訴人尋訪不著
          之情，即逕認被告何淑芬有參與公訴人在前所認之詐欺犯行。
    （三）末查證人葉純華雖於本院審理時證稱將上開達思旅行社之澳門機票交付予
          被告何淑芬（見審判卷宗第一一二頁正面第五行），然按證人葉純華亦證
          稱：「乙○○是每次打電話回來交付，乙○○即使沒打電話來，我們也會
          把機票交到咖啡屋」、「八十六年九月間我還是照以前一樣，將客戶機票
          密封交何淑芬或咖啡屋」等語（見審判卷宗第一一一頁反面、第一一二頁
          正面），再本院訊問證人葉純華：「何淑芬有無參與買賣機票？」證人葉
          純華答稱：「『金鶴』、『達思』二公司沒有參與」等語（見審判卷宗第
          一一二頁正面倒數第四行），揆諸前情，益見證人葉純華交付前揭告訴人
          機票與平常無異，而證人純華係密封交付，被告何淑芬是否事前知情，亦
          值存疑。而被告何淑芬代為收取機票，係盡手足之情誼，衡情亦難認有違
          社會常理，且並無其它證據足以證明被告何淑芬對被告乙○○上揭訂購機
          票乙事，有犯意聯絡及行為分擔之事實，被告何淑芬辯稱不知情乙情，亦
          非無由。況刑事被告依法不負自證無罪之義務，在別無積極證據之情形下
          ，亦難違反刑事訴訟法第一百五十四條之規定，以單純係被告乙○○之妹
          妹及被告乙○○不在時處理公司業務之狀態，即推定被告何淑芬參與從事
          上開詐欺之財產犯罪，而轉令其提出有利於己之反證。此外，復查無其他
          積極證據足證被告何淑芬參與上開犯行，自難以被告何淑芬保管被告何英
          昌支票之印鑑章及被告乙○○不在時處理公司業務，而逕認其明知上揭被
          告乙○○詐騙告訴人機票乙情。此外，復查無其他積極證據足認被告何淑
          芬涉有公訴人所指訴之犯行，揆諸前揭法條及判例意旨，自應為被告何淑
          芬無罪之諭知。
據上論斷，應依刑事訴訟法第二百九十九條第一項前段、第三百零一條第一項，刑法
第五十六條、第三百三十九條第一項，罰金罰鍰提高標準條例第一條前段，判決如主
文。
本案經檢察官李吉祥到庭執行職務
中      華      民      國    八十八    年      三      月     十六     日
                                      臺灣台北地方法院刑事第六庭
                                          法  官  楊  熾  光
右正本證明與原本無異。
如不服本判決，應於判決送達後十日內，向本院提出上訴狀。
                                          書記官  呂  淑  芳
中      華      民      國    八十八    年       三     月     十九     日
附錄本判決論罪之法條：
刑法第三百三十九條第一項
意圖為自己或他人不法之所有，以詐術使人將本人或第三人之物交付者，處五年以
下有期徒刑、拘役或科或併科一千元以下罰金。


司法院資訊處製作；財團法人民間司法改革基金會備份。
